臺北高等行政法院判決
　　　　　　　　　　　　　　　　　 96年度訴更一字第25 號
　　　　　　　　　　　　　　　.
原　　　告　甲○○
訴訟代理人　施博文（會計師）
被　　　告　財政部臺灣省北區國稅局
代　表　人　陳文宗（局長）
訴訟代理人　乙○○
上列當事人間因綜合所得稅事件，原告不服財政部中華民國92年
3月5 日台財訴字第0921351452號訴願決定（案號：第881741號）
，提起行政訴訟，本院判決後，經最高行政法院發回更審，本院
判決如下︰
    主  文
原告之訴駁回。
第一審及發回前第二審訴訟費用由原告負擔。
　　事  實
一、事實概要：原告辦理民國（下同）83年度之綜合所得稅時，
    列報其當年度出租臺北縣新莊市○○路○ 段192 號房屋（下
    稱系爭房屋）予東帝士家具有限公司（下稱東帝士公司）所
    生12個月之租賃所得為新臺幣（下同）1,846,800 元。被告
    初查認上開申報低於一般標準租金，乃依據當地一般租金標
    準調增租賃收入3,421,975 元，核定其租賃所得為5,268,77
    5 元，併入原告當年度綜合所得稅總額。原告不服，申請復
    查，經被告以88年2 月3 日北區國稅法字第88005314號復查
    決定書（下稱原處分）駁回，原告提起訴願亦遭決定駁回後
    ，遂提起行政訴訟，經本院以93年7 月23日92年度訴字第19
    16號判決撤銷訴願決定及原處分，被告不服，提起上訴，經
    最高行政法院以96年1 月4 日96年度判字第00002 號判決廢
    棄原判決，發回本院更為審理。
二、兩造聲明：
（一）原告聲明：
  １、訴願決定及原處分均撤銷。
  ２、訴訟費用由被告負擔。
（二）被告聲明：
  １、駁回原告之訴。
  ２、訴訟費用由原告負擔。
三、兩造之爭點：
（一）原告主張之理由：
  １、按稅捐法規之解釋方法，首應以文意解釋為基準，再佐以
      體系解釋、歷史解釋、目的解釋、合憲解釋為考慮之基準
      或因素：
   （1）按行為時所得稅法第14條第1 項第5 類第5 款規定：「
        個人之綜合所得總額，以其全年左列各類所得合併計算
        之…第5 類：租賃所得及權利金所得：…五、財產出租
        ，其約定之租金，顯較當地一般租金為低，稽徵機關得
        參照當地一般租金調整計算租賃收入。」依其文意雖僅
        以「顯然偏低之租金金額」為其法律要件，惟究其立法
        理由乃鑑於社會經濟發展結果及公法上公平合理課稅政
        策，防止房屋所有權人與承租人利用私法自治之契約自
        由原則，每以約定較低之租金，藉以規避稅賦之防杜規
        定。故於適用本條調整租金時，其要件尚應包括房屋所
        有權人與承租人間之「脫法行為」與「濫用契約自由」
        二要件。故縱使租金顯然偏低，亦不必然須予調整，蓋
        其偏低如有市場上之正當理由，例如該屋具有重大瑕疵
        ，則不應逕予調整，倘其係藉偏低租金之約定，以規避
        減少租金所得稅時，已符合上述三要件，始得加以調整
        。
   （2）本件原告出租之系爭房地所處位置附近尚稱空曠，並非
        人口密集之商業區或住宅區，租賃之標的物又係以鐵皮
        搭建而成之「鐵皮屋」，再加以本件出租之系爭土地面
        積幾近2000坪，並非任何人皆有能力承租並負擔每月數
        十萬元之租金，是以，縱使本件之租金低於當地一般租
        金標準，亦乃因具有市場上之正當理由，而依照一般市
        場公平競價、地段、坪數及考量本件系爭租賃之標的物
        乃以鐵皮所搭建成之「鐵皮屋」，而非鋼筋水泥建造之
        大樓所完成之交易，非為避稅所為濫用契約自由原則之
        脫法行為，無藉與承租人約定較低之租金，以規避稅賦
        之意圖，並不符合行為時所得稅法第14條第1 項第5 類
        第5 款之法律要件，參諸前開法條及其立法理由之旨趣
        ，被告實無未依個案情況之不同，即逕依標準租金調整
        原告83年度租賃所得之理由。被告不應未予明察，即逕
        按該條為租金之調整，增列原
  ２、被告內部訂定之「當地一般租金標準」，欠缺授權明確性
      ，違反法律保留原則、租稅法律原則及量能課稅原則：
   （1）按被告內部訂定之「當地一般租金標準」係源於行為時
        所得稅法施行細則第16條第3 項規定之授權，惟遍查所
        得稅法並未有授權所得稅法施行細則再授權予被告訂定
        「當地一般租金標準」之規定，又該條項規定僅云：「
        本法第14條第1 項第5 類第4 款及第5 款所稱當地一般
        租金，由當地主管稽徵機關查明報由省（直轄市）主管
        稽徵機關核定，送財政部備查。」就授權之目的、內容
        、範圍亦無任何具體規定，故被告在無法律授權又欠缺
        授權明確性之情形下，擅自訂定限制人民權利之「當地
        一般租金標準」，只要納稅義務人申報之租金低於當地
        一般租金標準，動輒調整納稅義務人租賃收入，已非純
        供被告內部參考之行政規則，因此，除已違反中央法規
        標準法第5 條第2 款所揭示之「法律保留原則」及多號
        司法院解釋一再闡明之「授權明確性原則」外，亦違反
        憲法第19條規定之「租稅法律原則」。
   （2）被告不能因同路段鄰近為空曠地區，房屋寥寥可數，即
        任意採樣，用不具代表性之採樣數據訂定「當地一般租
        金標準」，該標準是否具有公信力已非無疑，甚且，該
        標準有違反量能課稅及實際課稅原則之虞。固被告依街
        路作為訂定租金標準依據，簡易明瞭，在稽徵技術上較
        為可行，然只要納稅義務人某一年度申報租金收入顯低
        於租金標準，即不採核實課稅，在追求稽徵經濟之目的
        與手段上已顯失均衡，有違比例原則甚明。另就人民之
        權益保障而言，「稽徵經濟」原則未必無條件地優先於
        「量能課稅」原則。按房屋出租條件之寬苛，租金多寡
        ，往往因人、事、地、物及租賃物條件與市場供需致無
        一定標準。所謂「當地一般租金標準適用說明」僅將房
        屋依坪數決定其租金之折扣與計算標準例示說明，並無
        該標準如何得出之依據及說明。至「非自住房屋使用及
        租賃情形核定表」則為房屋所有人自行申報之租賃情形
        與稅捐機關核定之數據，屬具個案房屋。縱所有人申報
        數額高於租金標準，亦不足以證明原告所申報之租金較
        當地一般租金為低，最高行政法院89年度判字第2633號
        判決亦同此意旨，可資參照。
   （3）按司法院釋字第38號、第137 號、第216 號及第371 號
        等解釋，莫不確認各級法院對法規命令及行政規則之實
        質審查權。是各級法院如認命令違反上位規範，得拒絕
        適用。換言之，法院對法令有最終解釋權，行政機關基
        於統一解釋法令、認定事實及行使裁量權之便利，所訂
        頒之解釋性規定及裁量基準並不拘束法院。從而法院對
        行為時所得稅法施行細則第16條第3 項規定，除有權審
        查併予質疑其法規範適格性外，法院之解釋與判斷尤有
        拘束行政機關之效力。按本院92年度訴字第1916號判決
        對所得稅法施行細則第16條第3 項規定既以「其內容缺
        乏法律之授權非屬適格之法規命令，且因違反『稅捐法
        定原則』而缺乏實質之規制效力（最多只能承認其對實
        質調查之結果構成一種法定最高額度之限制）」為由而
        質疑該條項之法規範適格性，則行政機關理應受法院此
        一解釋與判斷之拘束，於法規具體授權範圍內，妥適行
        使其行政裁量權方為正辦。
   （4）縱被告就本件租金收入之核課處分有裁量權，惟被告行
        使裁量權並非可恣意任其判斷，仍應遵守法律保留原則
        ，且不得違反授權之目的或超越授權之範圍，否則即構
        成裁量瑕疵。姑且不論被告所定之「當地一般租金標準
        」是否合於法律保留原則，而被告為調查鄰近租金所選
        取之採樣大樓（新莊市○○路○ 段69號），其房屋租金
        樣本每月每坪租金有高達1,951 元者（9 樓），亦有低
        達305 元者（10樓、12樓），相差6 倍之多。被告按標
        準租金480 元打7 折設算原告當年度之租金收入，未見
        其說明何以7 折是一合理價格。鑒核被告裁量權之行使
        ，僅依各地區國稅局會商粗糙決之，決策過程不夠精緻
        ，未因地制宜，復未盡實地調查之義務，更無向財政部
        核備，顯有裁量濫用，是被告核稅處分已有裁量瑕疵。
        然最高行政法院未本於職權向財政部調查誤以為被告核
        定本件租金之調查已向財政部（報備），顯然誤認事實
        致判決錯誤。
  ３、被告就臺北縣新莊市○ 段鄰近地區平均房屋租金之採樣粗
      糙，不足為信：
   （1）本件被告認原告自行申報之房屋約定租金過低，而按當
        地一般標準租金設算83年度原告租賃收入，經原告申請
        復查後，被告依財政部賦稅署77年11月9 日台稅一發字
        第770665851 號函意旨所為之實地調查係依與原告門牌
        號碼相距50戶以上之新莊市○○路○ 段69號「15層商業
        辦公大樓」的9 樓、10樓及12樓房屋平均租金作為取樣
        基準。被告之作法有如下違誤：
      採樣密度明顯不足。
      本件系爭「鐵皮屋」位於新莊市○○路○ 段192 號，而
        被告竟捨近求遠至相差50戶之多，位於工商業繁華地段
        之中山路1 段69號9 樓、10樓、12樓的15層辦公大樓取
        樣調查，顯然不符合前揭財政部函釋「鄰近」之規定。
        況該商業大樓不論造價、地點均與鐵皮屋不能同日而語
        ，租金當然偏高，係顯而易見之事實，惟最高行政法院
        毫無合理之理由及法令逕認為鐵皮屋按高樓大廈租舍打
        7 折是合理，其認事用法，顯違背經驗法則。
      被告另以商業大樓房屋租金與本件原告之鐵皮屋租金相
        較，亦有違「相同事務為相同處理；不同事務為不同處
        理」之平等原則。
      又本件被告調查租金行情，依於新莊市○○路○ 段69號
        12樓（每坪僅304 元租金），竟以每坪480 元核定租金
        收入，顯然有失公平合理。
   （2）按行為時所得稅法第14條第1 項第5 類第5 款所稱財產
        出租，其約定之租金，顯較當地一般租金為低，稽徵機
        關得參照當地一般租金調整計算租賃收入。必須當地出
        租之其他財產，其建造結構、設備、使用年限及週邊環
        境，與本件出租之財產均屬相同或相近者，始得以其租
        金為本件出租財產調整計算租賃收入之依據。若二者相
        去甚遠，即無用以比較之餘地。按本件原告出租系爭鐵
        皮屋，與被告調查採樣之商業辦公大樓係位於新莊市工
        商業繁華區地段不同，用以比附，至為牽強。而本件被
        告實地調查所得之中山路1 段69號9 樓、10樓及12樓等
        房屋，其建造結構、設備、屋齡及其週邊環境，是否均
        與系爭房屋相當，此攸關被告得否據以調整設算原告租
        賃收入之關鍵，然被告均未查明，足證，被告之認事用
        法，顯已違法。
  ４、退言之，縱肯認「當地一般租金標準」是稽徵實務不得不
      然之課稅手段，惟被告亦應舉證原告確係實際上取得調整
      增列之租賃收入：
   （1）於撤銷訴訟，行政機關應證明作成加負擔之行政處分之
        構成要件事實存在，在裁量處分，對裁量決定經合法授
        權之事實，行政機關應負舉證責任。
   （2）姑不論被告所訂「當地一般租金標準」之公信力，退步
        言之，本件被告亦從未舉證證明原告實際上確有系爭租
        賃所得，僅以「無原告所稱違反實質課稅原則問題」一
        語略過，完全未敘明其理由。依上開判決要旨所示，被
        告顯然未就稅捐發生事實盡舉證責任，又斷然不採信原
        告所提出之租金收入憑證，縱本件屬被告行政裁量權範
        圍，亦顯恣意濫用。
  ５、又財政部公布「房屋及土地之一般租金標準」，非住家用
      （含營業用），依「營業人查定營業費用標準等級課定」
      ，係對財政部前揭調查鄰近租金函釋規定予以修正。更何
      況，依前揭財政部公布房屋（含土地）一般租金標準：臺
      北市○○○○路（營業用），依房屋評定現值53﹪計算，
      本件房屋評定現值為5,025,100 元，依前揭臺北市行情租
      金計算僅為2,663,303 元，更何況本件並不在臺北市而處
      於空曠不繁華臺北縣農業區，而且原告已自行申報3,240,
      000 元租金收入已達臺北市高標準，顯然並無低報租金之
      情事。可見，被告調高原告租賃所得已違反所得稅法第14
      條第1 項第5 類第5 款規定。
  ６、與本件情節相同之財政部第00000000號案件（案情相同）
      ，業經財政部94年4 月26日以台財訴字第09300591520 號
      訴願決定「原處分（復查決定）撤銷，由原處分機關另為
      處分」，其訴願決定意旨為「四、第查，訴願人漏未列報
      租賃所得，原處分機關參照當地一般租金標準並衡酌房屋
      大面積及房屋構造予以打折後核定全年租賃所得為96,370
      元，固非無據，惟據以比較之當地鄰近租金（坐落高雄縣
      岡山鎮○○里○○路73號及157 號）之房屋，其構造為鋼
      筋混凝土、屋齡分別為14年及13年，與系爭房屋構造為鐵
      皮屋、屋齡2 年皆不相同，但原處分機關認為已考量各房
      屋之差異性，是據以比較基準已達一致云云，是否安適，
      不無研酌之地。應以在同一等級之一般租金標準範圍內，
      尋求同地段或其他各地段之結構、屋齡、面積與系爭房屋
      相當之房屋租金，作為比較，始得謂『比較基準一致』，
      爰將原處分（復查決定）撤銷，由原處分機關究明後，另
      為處分。」
  ７、被告於83年度就「住家用」及「非住家用」分別訂定低、
      高截然不同租金收入標準且無法律授權，顯已違背憲法及
      行政法平等原則：
      按被告以83年12月29日北區國稅二字第8304329 號函擬訂
      83年度房屋及土地之「當地一般標準」供調整租金收入之
      依據，其中房屋部分住家用：以房屋評定現值16﹪；
      非住家用：參照「營業人查定營業費用標準等級評定表」
      ，地段等級租金標準並經實地調查租金情況予以全面核定
      。本件以房屋現值5,025,100 元租以「住家用」，依被告
      上述標準，租金收入為5,025,100 ×16﹪=804,016元，因
      為係「非住家用」卻核定租金收入為9,243,466 元，高達
      11.5倍（804,106 元/9,243,466元=11.5 倍），租金本質
      上均屬使用房屋之代價，期間僅因「住家用」「非住家用
      」竟然差距有8,439,450 元（9,243,466 －804,106 元＝
      8,439,450 元）且差距高達11.5倍，豈得事理之平，準此
      ，被告毫無法律依據（縱有法律依據亦違背憲法及行政法
      「等則等之」之平等原則）僅以「住家用」及「非住家用
      」區分租金收入調整標準，顯然，其認事用法違背平等原
      則。
  ８、「當地一般租金標準」僅為被告內部之參考資料，不僅納
      稅義務人有異議時，被告如有疑義，應依職權實地調查鄰
      近租金：
   （1）稅捐稽徵機關所為之稽徵行為，既為行政行為之一種，
        是以稅捐機關所為之稽徵行為即為行政行為，負有保護
        照顧人民之義務，依行政程序法第8 條規定，應以誠實
        信用之方法為之。
   （2）按財政部賦稅署77年11月9 日台稅一發字第770665851
        號函釋，係在行為時所得稅法第14條第1 項第5 類第5
        款於72年12月30日修正公布後所發布，前開法條之立法
        理由中雖說明訂定該條第1 項第5 類第5 款乃因：「稽
        徵機關原可逕行實地調查，核定實際之租金數額，惟此
        逐項調查工作可能造成納稅義務人不便或苛擾情事，為
        簡化稽徵作業，遂增訂上開第5 款。」則該函釋雖有得
        改課納稅義務人應納稅款之說明，惟其於欲為稽徵之行
        政行為程序上要求稅捐機關於納稅義務人有異議時，應
        實地調查，藉此保障納稅義務人之租稅權益，故應不違
        反前開法條制定之目的，故被告於原告申請復查時，不
        應僅援用該函所示「高時改課」之不利於原告之解釋部
        分，而忽略依該函其負有實地調查之義務，而顯有違該
        函之解釋意旨。且被告本於誠信原則之作用，亦應盡此
        實地調查之義務，其應作為而未作為，致侵害原告合法
        之租稅權益，亦難謂於法無違，故被告在未實地調查，
        即逕予標準租金及參酌當地一般租金調整增列原告之之
        租賃收入3,240,000 元及租賃所得1,846,800 元，其所
        為之原處分，顯已違反前開財政部函釋暨行政程序法第
        8 條誠信原則而應予撤銷。
（二）被告主張之理由：
  １、按「個人之綜合所得總額，以其全年左列各類所得合併計
      算之：…第五類：租賃所得及權利金所得：…五、財產出
      租，其約定之租金，顯較當地一般租金為低，稽徵機關得
      參照當地一般租金調整計算租賃收入。」為行為時所得稅
      法第14條第1 項第5 類第5 款所明定。又「綜合所得稅租
      賃所得設算核定案件，納稅義務人如有異議時，稽徵機關
      應實地調查鄰近房屋之租金作為核課之依據，即將設算租
      金與鄰近租金比較，高時改課，低時維持原核定。」、「
      稽徵機關依所得稅法第14條第1 項第5 類規定設算之租金
      ，依土地法第97條第1 項規定，以不超過土地及其建築物
      申報總價額年息百分之十為限。」復為財政部賦稅署77年
      11月9 日台稅一發字第770665851 號函及財政部78年6 月
      22日台財稅字第780158972 號函釋在案。
  ２、原告於83年度將系爭房屋租予東帝士公司，自行申報租金
      收入1,846,800 元，低於標準租金，被告初查遂依標準租
      金每月每坪租金480 元予以設算調整原告當年度租賃所得
      。原告不服，申經被告原處分以系爭租賃所得標的物，鄰
      近出租建物所有人自每申報租金扣繳情形，其平均每月每
      坪租金為985 元高於原核定之標準租金，是原核定乃參照
      當地一般租金調整其租賃收入9,243,466 元（計算式：22
      92.526坪x480元/ 坪x12 月x0.7=9,243,466元），減除自
      行申報租金收入3,240,000 元，依差額6,003,466 元予以
      增列其租賃所得3,421,975 元（9,243,466-3,240,000x0.
      57）揆諸首揭規定及函釋意旨，並無不合。
  ３、按土地法及所得稅法均為經立法程序制定之法律，土地法
      第96條及第97條係35年4 月29日之立法意旨，在於安定居
      民，防止暴利並兼顧無住屋者居住之權益，是有內政部71
      年5 月22日71台內地字第87103 號函釋，僅供住宅用之房
      屋，始有行為時土地法第97條第1 項房屋租金最高限額限
      制之適用，至首揭行為時所得稅法第14條第1 項第5 類係
      72年12月30日修正公布，其立法理由，係鑑於社會經濟發
      展結果，房屋所有權人與承租人每以約定較低之租金，藉
      以規避稅負，稽徵機關原可逕行實地調查，核定實際之租
      金數額，惟此逐項調查工作可能造成納稅義務人不便或苛
      擾情事，為減化稽徵作業，遂增定上開第5 款，明定約定
      之租金顯較當地一般租金為低者，稽徵機關即得參照當地
      一般租金調整計算租金收入。從而行為時土地法第97條第
      1 項及行為時所得稅法第14條第1 項第5 類第5 款，其立
      法目的，原係分別基於私法上係保護經濟弱者及公法上公
      平合理課稅之不同政策衡酌，前者對租金限制係為保護承
      租人免於受剝削，後者係針對出租人核實課稅，避免其規
      避稅負，兩者立法目的及適用對象均不相同。次按行為時
      土地法第97條第1 項租金最高額之限制，如未按房屋使用
      情形（住宅用、營業用）加以區分，均准一體適用，未免
      失之寬縱，又依現狀而言，土地及建築物估價額（土地法
      施行法第25條規定，土地額依法定地價，建築物額依該管
      市縣政府估定之價額）均偏離實價甚多，且相同狀況，相
      同坪數之不同房屋，土地持分可能懸殊，從而評定現值差
      別極大，據以設算之租金亦與實際租金相差甚遠，形成課
      稅不公，偏離均富之政策，且難收遏止逃稅及公平實質課
      稅之效果，況出租作為營業使用之房屋，承租人所支付之
      租金，不僅為使用房屋之對價，且包含營業利益之對價及
      一地段繁華之利益在內，當非普通住宅用房屋之承租可比
      ，自不應受行為時土地法第97條第1 項房屋租金最高額限
      制之拘束，方能符合社會公平正義實情，此有最高法院54
      年台上字第1528號判例可參。
  ４、又為釐清案涉相關法規之涵義及適用問題，亦經財政部洽
      據內政部87年2 月7 日台（87）內地字第8702194 號函復
      ，該部認為土地法第97條第1 項所稱之「房屋」，應僅指
      供住宅用之房屋而言。復經財政部詢據法務部87年3 月18
      日法（87）律字第007701號函復，亦認行為時所得稅法第
      14條第1 項第5 類第5 款之立法目的，係基於公法上公平
      合理課稅政策而對出租人核實課稅，與行為時土地法第97
      條第1 項規定係基於私法上保護經濟弱者，使承租人免於
      受剝削而就租金所為限制之立法目的顯有不同，從而稽徵
      機關就城市地方營業用房屋之租賃收入究應如何核課所得
      稅，宜由財政部以法規主管機關立場，本於職權，參考所
      得稅首揭法規之立法意旨（同法施行細則第16條第3 項規
      定參照），自行衡酌。則揆諸首揭說明，供營業用房屋之
      約定租金，顯較當地一般租金為低者，稽徵機關參照當地
      一般租金調整計算租金收入，核與行為時所得稅法第14條
      第1 項第5 類第5 款及同法施行細則第16條第3 項規定之
      立法意旨，並無不合，所訴核無足採。
  ５、次查，東帝士公司（負責人謝明憲）新莊營業所於82年9
      月14日設立，依常理而言，多以半年、1 年、3 年或5 年
      為期而訂定租賃契約，契約期間常有跨越年度的情形，本
      件東帝士公司新莊營業所既是82年9 月14日設立，並承租
      系爭房屋，依常理言租期自82年9 月至83年3 月底止（約
      半年期間），自屬合理；況該公司82年度亦申報給付扣繳
      租金4 個月，每月租金270,000 元，東帝士公司83年度營
      利事業所得稅結算申報，所得期間為83年1 月1 日至83年
      12月31日，申報租金支出11,414,690元，且原告83年1 至
      3 月份各月租金275,380 元及4 至12月份各月租金418,46
      8 元均已存入臺北市第五信用合作社支票存款帳戶內。
  ６、又「個人之綜合所得總額，以其全年左列各類所得合併計
      算之：…第5 類：租賃所得及權利金所得：…四、將財產
      借與他人使用，除經查明確係無償且非供營業或執行業務
      者使用外，應參照當地一般租金情況，計算租賃收入，繳
      納所得稅。」為行為時所得稅法第14條第第1 項第5 類第
      4 款所明定。縱被告未查得系爭房屋83年1 至3 月份之租
      賃契約，惟東帝士公司於系爭期間於該址設籍營業，依前
      揭規定，原核定參照當地一般租金情況，計算租賃收入9,
      243,466 元，調增租賃所得3,421,975 元並無不合，況本
      件原告自復查、訴願及行政訴訟等程序中均未就系爭房屋
      83年度租賃期間提出異議，系爭房屋83年度租賃期間為12
      個月，被告據此調增租賃所得亦無不合。
    理  由
一、本件被告代表人許虞哲於訴訟進行中依序變更為凌忠嫄、陳
    文宗，茲據被告現任代表人陳文宗依法具狀向本院聲明承受
    訴訟，核無不合，應予准許。
二、原告起訴主張：本件系爭房屋83年度租賃期間為12個月，原
    告不爭執；惟系爭房屋乃以鐵皮搭建，非鋼筋水泥建造之大
    樓，被告未依個案情況之不同，即逕依標準租金調整原告83
    年度租賃所得，自有未合，且所得稅法第14條第1 項第5 類
    第5 款，立法者授權稽徵機關得參照當地一般租金調整計算
    租賃收入，惟其並未授權稽徵機關得訂定當地一般租金，故
    所得稅法施行細則第16條第3 項雖有「當地一般租金，由財
    政部各地區國稅局訂定，送財政部備查」之規定，但不得逾
    越母法之授權而制定侵害人民權益，是該細則顯欠缺母法授
    權，為行政規則，不得作為課稅之法律基準，被告就臺北縣
    新莊市○ 段鄰近地區平均房屋租金之採樣粗糙，不足為信，
    縱肯認「當地一般租金標準」是稽徵實務不得不然之課稅手
    段，惟被告亦應舉證原告確係實際上取得調整增列之租賃收
    入，原處分違反租稅法律原則及法律保留原則。又被告欲依
    當地一般租金調整原告之租賃所得，應遵守實質課稅、量能
    課稅等原則，當地一般租金僅為被告內部之參考資料，被告
    如有疑義，應依職權實地調查鄰近租金（財政部賦稅署77年
    11月9 日台稅一發第770665851 號函釋參照）。又原告有藉
    約定偏低之租金以規避稅捐之事實，應由被告負舉證責任。
    況且，本件系爭位於空曠地區「鐵皮房屋」之租金，被告應
    參考鄰近鐵皮房屋租金水準，據以調整，豈可調查遠隔50戶
    以上之工商業繁華地號高租金水準予以設算，顯不符財政部
    前揭函釋之稽徵機關應實地調查鄰近房屋租金作為核課依據
    之實質課稅精神。又本件房屋評定現值為5,025,100 元，依
    臺北市行情租金計算僅為2,663,303 元，而原告自行申報3,
    240,000 元租金收入已達臺北市高標準，顯然並無低報租金
    之情事，另被告於83年度就「住家用」及「非住家用」分別
    訂定低、高截然不同租金收入標準且無法律授權，顯已違背
    憲法及行政法平等原則，為此，依行政訴訟法第4 條第1 項
    規定，提起本件行政訴訟，求為判決如訴之聲明所示云云。
三、被告則以：土地法第97條第1 項及所得稅法第14條第1 項第
    5 類第5 款，其立法目的，原係分別基於私法上係保護經濟
    弱者及公法上公平合理課稅之不同政策衡酌，前者對租金限
    制係為保護承租人免於受剝削，後者係針對出租人核實課稅
    ，避免其規避稅負，兩者立法目的及適用對象均不相同。次
    查土地法第97條第1 項租金最高額之限制，如未按房屋使用
    情形（住宅用、營業用）加以區分，均准一體適用，未免失
    之寬縱，又依現狀而言，土地及建築物估價額（土地法施行
    法第25條規定，土地額依法定地價，建築物額依該管市縣政
    府估定之價額）均偏離實價甚多，且相同狀況，相同坪數之
    不同房屋，土地持分可能懸殊，從而評定現值差別極大，據
    以設算之租金亦與實際租金相差甚遠，形成課稅不公，偏離
    均富之政策，且難收遏止逃稅及公平實質課稅之效果，況出
    租作為營業使用之房屋，承租人所支付之租金，不僅為使用
    房屋之對價，且包含營業利益之對價及一地段繁華之利益在
    內，當非普通住宅用房屋之承租可比，自不應受土地法第97
    條第1 項房屋租金最高額限制之拘束，方能符合社會公平正
    義實情（最高法院54年台上字第1528號判例參照）。又為釐
    清案涉相關法規之涵義及適用問題，亦經財政部洽據內政部
    87年2 月7 日台（87）內地字第8702194 號函復，該部認為
    土地法第97條第1 項所稱之「房屋」，應僅指供住宅用之房
    屋而言。復經財政部詢據法務部87年3 月18日法（87）律字
    第007701號函復，亦認所得稅法第14條第一項第五類第五款
    之立法目的，係基於公法上公平合理課稅政策而對出租人核
    實課稅，與土地法第97條第1 項規定係基於私法上保護經濟
    弱者，使承租人免於受剝削而就租金所為限制之立法目的顯
    有不同，從而稽徵機關就城市地方營業用房屋之租賃收入究
    應如何核課所得稅，宜由財政部以法規主管機關立場，本於
    職權，參考所得稅首揭法規之立法意旨，自行衡酌。則揆諸
    說明，供營業用房屋之約定租金，顯較當地一般租金為低者
    ，稽徵機關參照當地一般租金調整計算租金收入，核與第14
    條第1 項第5 類第5 款及同法施行細則第16條第3 項規定之
    立法意旨，並無不合。又東帝士公司新莊營業所於82年9 月
    14日設立，並承租系爭房屋，依常理言租期自82年9 月至83
    年3 月底止（約半年期間），自屬合理，況該公司82年度亦
    申報給付扣繳租金4 個月，83年度營利事業所得稅結算申報
    ，所得期間為83年1 月1 日至83年12月31日，而原告83年1
    至12月份各月租金均已存入其臺北市第五信用合作社支票存
    款帳戶內，系爭房屋83年度租賃期間為12個月，被告據此調
    增租賃所得3,421,975 元並無不合等語，資為抗辯。
四、本件原告辦理83年度之綜合所得稅列報其當年度出租系爭房
    屋所生12個月之租賃所得為1,846,800 元。被告初查認上開
    申報低於一般標準租金，乃依據當地一般租金標準調增租賃
    收入3,421,975 元，核定其租賃所得為5,268,775 元，併入
    原告當年度綜合所得稅總額，原告申請復查未獲變更等情，
    為兩造所不爭執，且有83年度綜合所得稅結算申報書、核定
    稅額繳款書、核定稅額通知書、83年非自住房屋使用及租賃
    情形核定表度暨調查表、房（店）屋租賃契約書、支票存款
    對帳單等件附原處分卷可稽，洵堪認定。至於兩造爭執本件
    有無行為時所得稅法第14條第1 項第5 類第5 款規定之適用
    、原處分是否違反中央法規標準法第5 條第2 款所揭示之法
    律保留原則及司法院解釋揭示之授權明確性原則、憲法第19
    條規定之租稅法律原則、平等原則等項，本院判斷如下：
（一）按「除別有規定外，經廢棄原判決者，最高行政法院應將
      該事件發回原高等行政法院或發交其他高等行政法院。前
      項發回或發交判決，就高等行政法院應調查之事項，應詳
      予指示。受發回或發交之高等行政法院，應以最高行政法
      院所為廢棄理由之法律上判斷為其判決基礎。」為行政訴
      訟法第260 條所明定。本件最高行政法院96年度判字第00
      002 號判決將本院前審判決廢棄發回更審，理由略以：「
      (一)行為時所得稅法第14條第1 項第5 類第5 款規定：「財
      產出租，其約定之租金，顯較當地一般租金為低，稽徵機
      關得參照當地一般租金調整計算租賃收入。」。又行為時
      所得稅法施行細則第16條第3 項規定：「本法第14條第1
      項第5 類第4 款及第5 款所稱當地一般租金，由財政部各
      地區國稅局訂定，送財政部備查。」所得稅法施行細則係
      依所得稅法第121 條之規定授權訂定之，故財政部各地區
      ○○○○街路地段訂定一般租金標準為依據，再以該街路
      段榮景情形訂定一般租金標準，所訂定之一般租金標準，
      係適用於一般性，而非為特定性，並依財政部賦稅署77年
      11月9 日台稅一發字第770665851 號函釋，予以實地調查
      鄰近租金比較，高時改課，低時維持原核定，此屬事實認
      定範疇，與有無法律授權無涉。(二)被上訴人（即原告）就
      其83年度出租臺北縣新莊市○○路○ 段192 號房屋予東帝
      士家具有限公司（下稱東帝士公司），申報租金收入3,24
      0,000 元，租賃所得1,846,800 元（即以租金收入中百分
      之43為費用，百分之57為租賃所得），該系爭房屋為2292
      .526坪，如以全年12個月之租金收入計算，則其所申報每
      月每坪之租金收入約僅1.17元。如以該年9 個月之租金收
      入計算（即83年4 月1 日至83年12月31日止），則其所申
      報每月每坪之租金收入約157 元。本件如依被上訴人與東
      帝士公司於83年4 月1 日所訂房屋租賃契約書第3 條所載
      ，系爭房屋租金每月418,468 元，換算每月每坪之租金收
      入約為182 元。(三)83年度系爭臺北縣新莊市○○路○ 段非
      住家用房屋一般租金標準，每坪每月租金為480 元，有一
      般租金標準表可證，被上訴人所申報之租金收入每坪每月
      僅為117 元，遠低於一般租金標準，相差達4 倍多。上訴
      人以系爭房屋為大坪數房屋，其同路段鄰近為空曠地區，
      房屋廖廖可數，查無出租資料，而取自同路段69號及49號
      之房屋，應屬其鄰近房屋。上訴人（即被告）查新莊市○
      ○路○ 段69號15層大樓之9 樓、11樓、12樓房屋租金（其
      中9 樓每月每坪為1,950 元，第11樓每月每坪608 元，第
      12條租金每月每坪為304 元）以及同路段49號等房屋，承
      租人實際支付租金平均數每月每坪為984.8 元，遠高於每
      月每坪480 元之一般租金標準。（原判決理由誤稱一般租
      金標準比調查結果高。）其目的僅在證明一般標準租金較
      實際租金為低，系爭出租坐落位於第1 樓層，為鐵皮屋，
      與鋼筋構造房屋不同，鄰近為空曠地區，房屋廖廖可數，
      上訴人認以一般租金標準打7 折（480 元×0.7=33 6元）
      ，即每月每坪租金為336 元，調整增列被上訴人租金收入
      ，乃係基於行政裁量權之運用，依前說明，於法尚無不合
      。…(四)本件系爭房屋並非供住宅用之房屋，而係供東帝士
      公司營業用，依最高法院54年台上字第1528號判例及本院
      92年度10月份庭長法官聯席會議之見解，尚不受土地法第
      97條第1 項設算之租金以不超過土地及其建築物申報總價
      額年息百分之10為限之限制…」等語，是依前揭規定本院
      自應以最高行政法院所為廢棄理由之法律上判斷為判決基
      礎，合先說明。
（二）按「財產出租，其約定之租金，顯較當地一般租金為低，
      稽徵機關得參照當地一般租金調整計算租賃收入。」、「
      本法第14條第1 項第5 類第4 款及第5 款所稱當地一般租
      金，由財政部各地區國稅局訂定，送財政部備查。」為行
      為時所得稅法第14條第1 項第5 類第5 款、所得稅法施行
      細則第16條第3 項所明定。而所得稅法施行細則係依所得
      稅法第121 條規定授權訂定，故財政部各地區○○○○街
      路地段訂定一般租金標準為依據，再以該街路段榮景情形
      訂定一般租金標準，所訂定之一般租金標準，係適用於一
      般性，而非為特定性，並依財政部賦稅署77年11月9 日台
      稅一發第770665851 號函釋，予以實地調查鄰近租金比較
      ，高時改課，低時維持原核定，此屬事實認定範疇，與有
      無法律授權無涉。原告訴稱所得稅法施行細則欠缺母法授
      權，不得作為課稅之法律基準，原處分據之核定本件租金
      所得違反租稅法律原則、授權明確性原則、律保留原則、
      平等原則等項，應屬誤會。
（三）次查，原告就其83年度出租臺北縣新莊市○○路○ 段192
      號房屋予東帝士公司），申報租金收入3,240,000 元，租
      賃所得1,846,800 元（即以租金收入中百分之43為費用，
      百分之57為租賃所得），該系爭房屋為2292.526坪，如以
      全年12個月之租金收入計算，則其所申報每月每坪之租金
      收入約僅117 元。本件如依原告與東帝士公司於83年4 月
      1 日所訂房屋租賃契約書第3 條所載，系爭房屋租金每月
      418,468 元，換算每月每坪之租金收入約為182 元。(三)83
      年年度系爭臺北縣新莊市○○路○ 段非住家用房屋一般租
      金標準，每坪每月租金為480 元，有一般租金標準表附本
      院92年度訴字第1916號案卷第91頁可憑，原告所申報之租
      金收入每坪每月僅為117 元，遠低於一般租金標準，相差
      達4 倍多。又系爭房屋為大坪數房屋，其坐落位置同路段
      鄰近為空曠地區，房屋廖廖可數，查無出租資料，被告乃
      取樣同路段69號及49號之房屋，自屬其鄰近房屋。又被告
      調查新莊市○○路○ 段69號15層大樓之9 樓、11樓、12樓
      房屋租金（其中9 樓每月每坪為1,950 元，第11樓每月每
      坪608 元，第12條租金每月每坪為304 元）以及同路段49
      號等房屋，承租人實際支付租金平均數每月每坪為984.8
      元，均遠高於每月每坪480 元之一般租金標準，凡此可證
      明一般標準租金較實際租金為低，而被告審酌系爭房屋坐
      落位於第1 樓層商業使用便利，經濟價值高，以及系爭房
      屋屬鐵皮屋與鋼筋構造房屋不同，坐落位置鄰近為空曠地
      區，房屋數不多等利弊，認應以一般租金標準百分之70計
      算租賃收入，即每月每坪租金為336 元（480 元×0.7=33
      6 元）調整增列原告租金收入，乃係基於行政裁量權之運
      用，依前說明，於法尚無不合。況該採樣12樓每月每坪30
      4 元租金部分，亦經被告依一般租金標準調增其租金收入
      ，較每月每坪336 元為高（被告行政訴訟上訴補充理由狀
      附最高行政法院96年度判字第2 號案卷第27頁參照），是
      系爭房屋鄰近建物租金，無較系爭房屋低者，併予明。
（四）本件系爭房屋並非供住宅用之房屋，而係供東帝士公司營
      業用，依最高法院54年台上字第1528號判例及本院92年度
      10月份庭長法官聯席會議之見解，尚不受土地法第97條第
      1 項設算之租金以不超過土地及其建築物申報總價額年息
      百分之10 為 限之限制，原告稱其並無規避稅賦之意圖，
      且申報租金收入已超過土地申報地價及房屋現值之總價額
      年息百分之10，被告不可再依行為時所得稅法第14條第1
      項第5 類第5 款、行為時所得稅法施行細則第16條第3 項
      調整增列被上訴人租金收入之詞，尚不足採。
（五）又被告就系爭房屋租金亦經實地調查租金情況予以核定，
      已如前述，至於被告訂定當年度房屋及土地之當地一股租
      金標準則經其呈報財政部核備，亦有被告83年12月19日北
      區國稅二字第8304329 號函附本院第92年度訴字第1916號
      案卷第81 頁 至83頁、最高行政法院96年度判字第2 號案
      卷第33頁第36 頁 足憑，原告空言最高行政法院誤以為被
      告核定本件租金之調查已向財政部報備，顯然誤認事實致
      判決錯誤云云，自無可採。另房屋及土地之當地一般租金
      標準，依房屋及土地坐落位置本有不同，無從比附援引，
      原告執台北市房（含土地）非住家用（含營業用）之當地
      一般租金標準指摘原處分，洵無可取。
五、綜上所述，原處分認事用法，並無違誤；訴願決定遞予維持
    ，亦無不合，原告起訴請求撤銷訴願決定及原處分，為無理
    由，應予駁回。
六、本件事證已臻明確，兩造其餘攻擊、防禦方法，經核與判決
    之結果不生影響，無庸逐一論述，併予敘明。
七、據上論結，本件原告之訴為無理由，爰依行政訴訟法第98條
    第1項之規定，判決如主文。
中　　華　　民　　國　　96　　年　 　8    月　  29    日
                       第一庭審 判 長 法  官  王立杰
                                      法  官  林惠瑜
                                      法  官  周玫芳
上為正本係照原本作成。
如不服本判決，應於送達後20日內，向本院提出上訴狀並表明上
訴理由，如於本判決宣示後送達前提起上訴者，應於判決送達後
20日內補提上訴理由書（須按他造人數附繕本）。
中    華    民    國    96    年     8    月    29    日
                                      書記官  何閣梅
